【裁判字號】    88,重上更(二),24
【裁判日期】    890126
【裁判案由】    清償借款
【裁判全文】
臺灣高等法院高雄分院民事判決      八十八年度重上更(二)字第二四號
      上  訴  人  乙○○
      訴訟代理人  單文程律師
      被  上訴人  高雄縣鳥松鄉農會  住高雄縣鳳山市○○路三之四號
      法定代理人  甲○○      .
      訴訟代理人  張志明律師
右當事人間清償借款事件，上訴人對於中華民國八十五年五月二十一日臺灣高雄地方
法院八十四年度重訴字第五一０號第一審判決提起上訴，經最高法院第二次發回更審
，本院判決如左：
      主      文
上訴駁回。
第二審及發回前第三審訴訟費用由上訴人負擔。
      事      實
甲、上訴人方面：
一、求為判決
  (一)原判決廢棄。
  (二)右廢棄部分，被上訴人在第一審之訴及假執行之聲請均駁回。
  (三)歷審訴訟費用均由被上訴人負擔。
二、陳述：除與原判決書記載相同者，予以引用外，補稱：
  (一)本件被上訴人訴請上訴人清償借款，其有無理由，爭點有二：
    (1)被上訴人是否交付壹仟萬元於上訴人或其他有受領權之人﹖
      1.查被上訴人於設定抵押權於上訴人之土地後，應基於消費借貸關係交付金錢
        壹仟萬元予上訴人。依銀行撥款程序，此款項應由上訴人赴被上訴人處開立
        活儲帳戶（俗稱「乙存」）後，由被上訴人直接撥付至活儲帳戶內。然上訴
        人從未赴鳥松鄉農會開立活儲帳戶。
      2.按以上訴人之名開立之 0000000號活儲帳戶，係由訴外人朱燈燦以其照片黏
        貼於上訴人身份證影本照片欄，再加影印後持往被上訴人處開立。開戶所用
        之方形章係由朱某所偽刻，開戶之簽名亦係由朱某所為（參見高雄地方法院
        八十五年度自字第一四九號7.庭訊筆錄及判決理由三、(一)），而由被上
        訴人之職員林美燕辦理開戶。則該活儲帳戶既非上訴人所申請開立，亦從未
        授權朱燈燦代為開立（按開戶非本人亦無法辦理），被上訴人將貸款壹仟萬
        元撥付該帳戶，如何能認已支付壹仟萬元予上訴人﹖
      3.次查被上訴人撥入0000000 帳戶之現金壹仟萬元，亦係由朱燈燦冒用上訴人
        之名盜領，並非上訴人領取，蓋消費借貸既為要物契約，標的物（壹仟萬元
        ）既未交付，自不生效力（民法第四七五條反面解釋）。
    (2)兩造間消費借貸法律關係是否成立﹖
      就本件貸款壹仟萬元之相關文件如授信契約書、放款申請書及擔保放款借據均
      非上訴人填寫，此有高雄地方法院八十四年度自字第一四九號判決可證。按上
      訴人雖亦曾填寫貸款貳佰萬元之擔保放款申請書，惟由朱燈燦持交林紋卉辦理
      時已遭朱某調包，所用印鑑亦係由朱燈燦以雷射刻印偽刻，足見兩造間根本無
      此消費借貸法律關係存在。
  (二)至最高法院八十八年台上字第八四五號判決，所指原判決之疑點，經查：
    (1)原判決（鈞院八十六年重上更(一)字第四六號）乃引用高雄地院八十四年訴字第
      二八七二號判決之認定，而非朱燈燦於該案中1.所為之不實證供。可值注
      意者，朱某於當日供述之「是由圓通代書事務所開的戶」及「開戶用圓的印章
      」等語，均與事實不符，亦為該案判決所不採，而朱某於該案日後之庭訊中，
      另對該案所載犯罪事實坦承不諱，是以其偽造上訴人之印章、署押、擔保放款
      借據、放款申請書、授信約定書及開戶之資料，乃明確之事實，並經二、三審
      判決確定（鈞院刑事庭八十六年上訴字第四六號、最高法院八十六年台上字第
      五三六三號）。
    (2)又朱燈燦在高雄地院刑事庭八十五年自字第一四九號案，4.8.庭訊中證述（
      本件朱某為證人）中明白供稱伊偽造印章、署押、擔保放款借、開戶資料等，
      與其後伊在高雄地院八十四年訴字第二八七二號案所述吻合。而此適足以說明
      何以法務部調查局之鑑定結果為上訴人於擔保放款借據及授信約定書上簽名（
      此均為朱燈燦以玻璃紙描繪所得）。
    (3)查證人林美燕執稱開戶當時係由上訴人親自辦理，惟林女與上訴人從未謀面，
      對於當日是否由上訴人「乙○○本人」親自辦理，斷無印象。伊乃基於「開戶
      應係本人持身份證正（影）本辦理」，而伊當日核對結果，開戶之人與身份證
      正（影）本相符，是證人林美燕之證詞係印象而來。實際上當日開戶即由朱燈
      燦持經變造之乙○○身份證影本，而冒充乙○○本人開戶，是以林女若非說謊
      ，即基於此認定上訴人本人開戶，實則伊所稱之「乙○○本人」乃朱燈燦，非
      上訴人，此朱燈燦於4.8.於高雄地院刑事庭審理八十五年自字第一四九號案
      （該案林美燕為被告）已證述甚明。
乙、被上訴人方面：
一、求為判決
  (一)上訴駁回。
  (二)訴訟費用由上訴人負擔。
二、陳述：除與原判決書記載相同者，予以引用外，補稱：
  (一)上訴人固援引鈞院八十六年上訴字第四十六號，最高法院八十六年度台上字第五
    三六三號及臺灣高雄地方法院八十五年度自字第一四九號刑事判決指稱證人朱燈
    燦偽造上訴人印章，署押及卷附擔保放款借據，放款申請書，授信約定書，開戶
    資料云云，然查，姑不論上揭刑事案件均係以上訴人之指述及證人朱燈燦之自白
    作為判決依據，被上訴人未有置喙餘地，再者，由卷附臺灣高雄地方法院八十五
    年度訴字第九三四號刑事判決事實欄第二項載稱「乙○○（即本件上訴人）與朱
    燈燦、鍾明福三人基於共同概括之犯意聯絡，並均意圖為自己不法所有，共組詐
    騙集團．．．，及於八十三年四月間．．．」等語可證，證人朱燈燦係事後與上
    訴人串證上揭偽造文書情節，乃事理之常，再證諸下述，益足證明證人朱燈燦上
    揭證述，顯屬不實，不足採信：
    (1)查上訴人係於八十二年三月三十日親至被上訴人處申請開戶，並在卷附業務往
      來申請書「存戶簽章」處簽名「乙○○」，另將「乙○○」方形章交由證人林
      美燕蓋印，嗣林美燕將上揭開戶資料收受歸檔，並未再交予朱燈燦，此非惟有
      證人林美燕於鈞院調查及原審調查時證述綦詳，復有上揭「業務往來申請書」
      存戶簽章下方記載「中華民國八十二年三月三十日」可稽，另有卷附調查局鑑
      定上揭「乙○○」簽名與乙○○本人筆跡完全相符等情，足資佐證。故臺灣高
      雄地方法院八十五年度自字第一四九號刑事判決理由欄第三項（一）第十八行
      載稱：「．．．俟對保手續完成後，朱燈燦及持上開偽造之自訴人（即乙○○
      ）身分證影本，擅以自訴人名義向安全職員被告林美燕申請開戶．．．」云云
      ，顯與事實不符。蓋因本件貸款之對保手續之時間係在八十二年三月三十一日
      ，即在乙○○八十二年三月三十日之翌日，故上揭判決援引朱燈燦上揭證述，
      顯有證據與理由互相矛盾。猶有甚者，朱燈燦於鈞院八十六年度上訴字第四十
      六號卻自稱上揭開戶資料係於「八十二年三月二十九日」偽造，核與前揭八十
      五年度自字第一四九號事實欄所認定之時間點復有不同，故朱燈燦前揭偽造卷
      附業務往來申請書內乙○○「簽名」、印章乙節，顯屬不實。再揆諸前揭調查
      局鑑定卷附業務往來申請書內存戶簽章處「乙○○」之簽名乃乙○○親手筆跡
      乙節，又開戶申請既係當場在林美燕櫃檯書寫及簽名，是則，朱燈燦自無機會
      在其他時間或處所以「透明紙」描繪上揭「乙○○」簽名之可能。末者，朱燈
      燦於原審八十四年四月二十二日證稱：「．．．開戶時我沒有去。」等語，足
      證朱燈燦嗣證稱渠冒名開戶云云，前後予盾。
    (2)上訴人於原審八十四年十二月十七日自認稱：「（法官提示證物『即八十四年
      訴字第二八七二號卷內證物』予被告（即乙○○），有何意見﹖）答借據上印
      章是我的．．．」及八十四年十二月十六日自認稱：「放款借據的正面及授信
      約定書是我簽的。放款借據裡面，放款申請書．．．，章是我印章沒錯．．．
      」等情，故朱燈燦於卷附鈞院八十六年度上訴字第四十六號（第一審為八十四
      年訴字第二七八二號，最高法院為八十六年台上字第五三六三號）八十五年度
      自字第一四九號案件供證上揭文件資料及印章均係其偽造云云，顯與上訴人上
      揭自認事實相左，自不足採信。
    (3)被上訴人辦理本件對保手續時，均係在證人朱紋卉櫃檯前辦理，由林紋卉提出
      「擔保放款借據」、「授信約定書」、「放款申請書」等資料，逐一令上訴人
      當面簽名，蓋章後，逐一收回，歸入檔案中，此有證人林紋卉迭於原審及鈞院
      證述綦詳，且揆諸金融機構辦理對保手續亦均按此程序辦理，再者朱燈燦於鈞
      院調查時亦證稱「在櫃檯對保」、「乙○○在我旁邊看文件，林紋卉也在櫃檯
      」。則在櫃檯對保時，林紋卉均在現場注視，並於乙○○簽章後即將上揭文件
      收走，豈容朱燈燦有抽換之機會﹖況朱燈燦於  鈞院調查時又證稱「我只抽換
      借據這一張」，苟朱燈燦上揭證述屬實，則放款申請書及授信約定書均係乙○
      ○簽蓋無疑，而放款申請書內亦載明「申請金額新台幣壹仟萬元整」再由乙○
      ○簽蓋後由林紋卉收受，故乙○○之借款金額為壹仟萬元，應屬無疑。
  (二)至林紋卉於對保時，係針對身分證字號及出生年月日，照片與乙○○本人是否相
    符而核對，而乙○○本人亦自承曾前往對保，故林紋卉曾針對乙○○本人對保乙
    節應屬無疑，至乙○○之地址並非對保之要項，況國人可任意遷徒，其地址或住
    址亦無需與身分證上記載相同。
  (三)上訴人於被上訴人提起本件訴訟後，曾於八十五年間具狀向台灣高雄地方法院起
    訴請求「確認被上訴人就坐落高雄縣大社鄉○○○段三四三之一地號、面積０‧
    二二六八公頃，於民國八十二年三月三十日向高雄縣仁武鄉地政事務所所為登記
    字號仁登字第四一四二號，新台幣一千二百萬元之抵押權設定關係不存在」之訴
    訟，嗣經第一審判決全部敗訴，上訴人並未上訴而判決確定，而上開判決理由欄
    第二項第六行起，亦認定「被告（即被上訴人鳥松鄉農會）嗣復將一千萬元之借
    款撥入原告（即上訴人）於被告農會開立之00－00000－0－0號之帳戶
    內，足認本件消費借貸契約已焉成立．．．」等語，此有台灣高雄地方法院八十
    五年度重訴字第一五號民事判決為憑。
  (四)況縱朱燈燦有偽造乙○○之文件資料，則朱燈燦既係受乙○○委託代為向被上訴
    人辦理抵押借款事宜，則上開偽造之資料，被上訴人既無法辯識，被上訴人係屬
    善意不知情，而信任乙○○所委任之人（即朱燈燦），而由朱燈燦代理乙○○辦
    理貸款相關事宜，揆諸民法第一０七條、第一六九條等規定，乙○○仍應負責。
  (五)另乙○○之債權人即訴外人高雄縣燕巢鄉農會於八十二年七月十七日查封系爭土
    地（案號：台灣高雄地方法院八十二執字第五六九０），執行機關於查封時，並
    函文乙○○有關查封事宜，而上開函文中並載明第一順位抵押權人為被上訴人，
    是則乙○○卻諉稱至八十四年四月份始知悉系爭抵押借款云云，顯屬不實，又乙
    ○○復以右開系爭土地於八十三年十月二十七日分別向時陳瑞英、劉嚇輪抵押借
    款各二百五十萬元，並設定第二、三順位抵押權，是則在八十三年十月二十七日
    以前，乙○○即已知有設定八十二年三月三十日之一千二百萬元第一順位抵押借
    款之事，何以未提出異議或訴究，卻謊稱在八十四年四月始發覺系爭抵押借款之
    事﹖
      理      由
一、本件被上訴人主張：上訴人於八十二年四月一日向被上訴人借款一千萬元，借款
    期限自八十二年四月一日起至八十四年四月一日止，並約定借款利率按牌告之基
    本放款利率加減碼訂定，按月給付之，如未按期給付，即喪失期限利益，全部債
    務視為到期，如逾期清償，在六個月以內者，按上開利率百分之十，逾期超過六
    個月者，按上開利率百分之二十計付違約金。詎上訴人自八十三年八月八日起之
    利息即未按期繳納，到期亦拒償還本金，爰依消費借貸契約提起本件訴訟。請求
    判命上訴人給付壹仟萬元，及自八十三年八月八日起至清償日止，按年息百分之
    十一點一計算之利息，並自八十三年九月二日起至清償日止，逾期在六個月以內
    者，按上開利率百分之十，逾期超過六個月者，按上開利率百分之二十計算違約
    金。
二、上訴人則以：伊原係透過朱燈燦之幫忙，欲向被上訴人借款二百萬元，朱燈燦竟
    利用機會偽造有關文件向被上訴人申請借款一千萬元，並偽造伊名義開立000
    0000號帳戶，待被上訴人將一千萬元撥入該帳戶後，予以盜領，被上訴人請
    求伊返還借款，並無理由云云，資為抗辯。
三、被上訴人主張之事實，已據其提出擔保放款借據、抵押權設定契約書、擔保放款
    帳戶、授信約定書、業務往來申請書、收入傳票、取款憑條、印鑑卡在卷（原審
    卷二二－二七、五六－五九頁）為證，上訴人就被上訴人貸出之一千萬元係撥入
    被上訴人名義開立之０四三九０三號帳戶後被提領出之事實並不爭執，惟另以前
    情為抗辯，並提出高雄縣鳥松鄉農會一次提領現鈔新台幣一百萬元以上客戶名單
    備查簿在卷（原審卷四四頁）為證，被上訴人就此備查簿之真正亦不爭執，則被
    上訴人貸出之一千萬元係由朱燈燦自上訴人名義之上開帳戶提領出乙節，應堪採
    信。
四、按稱消費借貸者，謂當事人約定，一方移轉金錢或其他代替物之所有權於他方，
    而他方以種類、品質、數量相同之物返還之契約。又消費借貸因金錢或其他代替
    物之交付，而生效力，民法第四百七十四條、第四百七十五條分別定有明文。故
    消費借貸契約之成立，並不以訂立書面為要件，只須有借貸之合意及交付金錢之
    事實，其契約即為成立。
五、本件上訴人曾前去被上訴人處辦理貸款手續，並在系爭借據之正面及授信約定書
    上簽名，已經上訴人陳明在卷（原審卷五三頁）。且證人林紋卉即系爭借款之承
    辦人亦到庭證稱：上訴人由三、四個人陪同到農會辦理貸款手續，貸款手續在櫃
    檯辦理，辦妥後才撥款等語（原審卷第五二頁）。證人朱燈燦於原審審理中及原
    法院八十四年度訴字第二八七二號背信等案件審理中陳稱，上訴人於農會（即被
    上訴人）對保（即辦貸款之簽名等手續）時曾到場等語（八十四年十二月廿五日
    訊問筆錄及八十五年一月卅日筆錄）。上訴人既確要向被上訴人貸款，其自有向
    被上訴人貸款之意思，而其並於辦理貸款手續時到場，且於系爭借據之正面及授
    信約定書上簽名，故上訴人有向被上訴人為借款之行為甚明。
六、系爭借款金額為一千萬元，有借據附卷可稽（原審卷第廿二、廿三頁），而上訴
    人前去被上訴人處辦理系爭借款手續時，因於借據上之借款金額未填寫，證人林
    紋卉曾要求其填寫，而上訴人即手指隔壁由陪同上訴人前來之人當場填寫等情，
    亦據證人林紋卉證述甚明（原審卷第五三頁），且證人朱燈燦證稱：上訴人有於
    對保時（即辦借款手續）到場，借據上之一千萬元應是其所填寫等語（原法院八
    十四年度訴字第二八七二號卷八十五年一月三十筆錄），核與證人林紋卉陳述之
    情節相合，應屬可信，證人朱燈燦在本審改證稱乙○○在一張（借據）二百萬元
    上面簽了名，伊趁其不注意時換掉伊預先寫的一千萬元的單子云云，此為證人林
    紋卉堅予否認，並稱文件（借據等）是乙○○逐一寫好，伊核對沒錯，逐一收下
    來，朱燈燦不可能有抽換機會等語（見本審八十八年十一月二十二日筆錄），朱
    燈燦在本審供證之情節核與其前述原審之證述且可信之情節有異，自非可採，證
    人朱燈燦於原法院八十四年度訴字第二八七二號背信案件，通緝到案時陳稱：上
    訴人於對保時有在場，故於對保時上訴人應知借款一千萬元之事等語(同上筆錄)
    。另上訴人本人既會簽寫自己之姓名，有上訴人自承之簽名及上訴人於刑事庭當
    庭之簽名在卷足按，上訴人既非不識字之人，而其於承辦人員要求簽寫借款金額
    之時，卻指由他人代寫，足見上訴人對借款之金額已對該簽寫之人授與代理權，
    依據民法第一百零三條第一項規定，該代理人書寫金額之效力自應及於上訴人本
    人。上訴人諉稱不知他人代寫之金額，與常情有悖。至證人朱燈燦嗣證稱：伊要
    改借一千萬元上訴人並不知情云云（原審卷第一六二頁），唯此證詞與其在被通
    緝到案時之陳述不合，係避重就輕之詞，難以採信。
七、朱燈燦供稱因偽造包括本件上訴人乙○○之印章、署押及有關借款文件，開戶資
    料向本件被上訴人冒貸一千萬元等行為，經以偽造有價證券罪判處有期徒刑五年
    六月確定在案，有本院八十六年上訴字第四六號、最高法院八十六年台上字第五
    三六三號刑事判決在卷（本院前審卷四六－五五頁）可稽，但查刑事判決所為事
    實之認定，對於獨立民事訴訟之裁判，並無當然之拘束力，上訴人在被上訴人處
    之開戶基本資料單，其存戶簽章欄下除上訴人之四方形印章外尚有上訴人之簽名
    及八十二年三月三十日之日期戳記（見第一審卷第五七頁背面）。而其上訴人之
    簽名與被上訴人在第一審當庭之簽名、刑事案件筆錄上之簽名、擔保放款借據及
    授信約定書上之簽名相同，業據法務部調查局鑑定明確，有鑑定通知書可證（見
    第一審卷第一三四頁）。則上訴人於八十二年三月三十日在上訴人處開戶，應係
    其本人所為，否則何來其本人之簽名﹖又朱燈燦於高雄地院八十四年度訴字第二
    八七二號所涉背信等刑事案件審理時供稱，應該是圓通代書開戶的，伊將證件資
    料都交給他們，上訴人未交開戶印鑑章給伊，上訴人只交給伊圓戳印鑑等語；核
    與其在同法院八十五年度自字第一四九號審理時供稱，其委由某刻印店以雷射偽
    刻與上訴人所持交之印章樣式完全相同之印章一枚．．．俟對保手續完成後，又
    持上開偽造之上訴人身分證影本，擅自以上訴人名義向農會職員林美燕申請開戶
    ．．．等語（見重上字卷第四六頁），已有不符。且依朱燈燦於八十四年度訴字
    第二八七二號案件審理時稱，上訴人未交開戶印鑑章給伊，上訴人只交給伊圓印
    鑑等語，則在被上訴人處上訴人名義之帳戶，果係朱燈燦所冒名開戶，其印章為
    何不是圓形章卻為四方形章﹖又為何有上訴人之簽名﹖是被上訴人之職員林美燕
    在第一審證稱：「（開戶申請書、印鑑卡）是乙○○於三月三十日來開戶的，（
    開戶申請書）前面的資料是我們服務台幫他寫的，簽名是他簽的，章是他本人拿
    身分證及印章我們核對後幫他蓋的，．．．我們確實核對後才要他簽名辦理．．
    ．」等語（見第一審卷第五一頁及第五四頁），徵諸法務部調查局鑑定通知書，
    已證明開戶申請書，其存戶簽章欄下之上訴人之簽名為真正之內容，應屬非虛。
    又上訴人向被上訴人借貸系爭一千萬元之貸款手續辦妥後，被上訴人即依上訴人
    指定之帳戶，將系爭一千萬元借款匯入該帳戶，而此帳戶是上訴人於辦理貸款手
    續時拿存摺交由證人林紋卉抄寫於放款申請書，業據證人林紋卉證述甚明（原審
    卷第五二頁），而此一千萬元之款項是由朱燈燦拿上訴人之印鑑章及存摺前去被
    上訴人處領取，有領取現鈔客戶名單備查簿附卷可稽（原審卷第一五之一頁）。
    銀行之存戶要開立活期存款帳戶時應填寫顧客基本資料單及印鑑卡，已據兩造分
    別陳明在卷，而本件顧客基本資料單背面即開戶申請書之存戶簽章處之乙○○三
    字與上訴人在刑事庭當庭之簽名、在檢察官偵查中及刑事庭審理中筆錄之簽名暨
    上訴人自認屬實之系爭借據及授信約定書上之簽名相同一節，已經法務部調查局
    鑑定屬實，有該局（８５）陸（二）00000000號鑑定通知書在卷足稽（
    原審卷第一三四頁）。已如前述，顧客基本資料單背面即開戶申請書之存戶簽章
    處之乙○○三字應確為上訴人所簽署。開戶應本人辦理，上訴人有本人持身分證
    前去辦理開戶手續，顧客基本資料單之前面資料固是由承辦人員填寫，但簽名處
    是由上訴人自行簽名，印章則是由上訴人拿出後由承辦人員幫其所蓋等情，據證
    人林美燕即承辦系爭帳戶開戶之人員到庭證述甚明（原審卷第五一頁）。再就顧
    客基本資料單及印鑑卡之內容觀之，顧客基本資料單正面及印鑑卡應書寫之內容
    均為上訴人之個人之資料並無須由上訴人簽名處，故該資料若授權他人代填，亦
    無違反法律之強制規定。至財政部監督銀行存款戶使用本名及使用支票辦法雖規
    定，銀錢業者於存戶開戶時應囑存戶將真實姓名．．．．．．在開戶申請書內詳
    細填明，然此亦僅為行政上之注意規定，若存戶確係本人前去開戶，該開戶之事
    實自不因銀錢業者違反此注意規定而受影響。本件上訴人既已在開戶時於應署名
    之顧客基本資料單上簽名處簽名，足見上訴人本人確有去辦理開戶手續。証人翁
    明洲証稱：其係代書事務所人員，其事務所曾拿之身分證、退伍令、及印章予翁
    明洲前去辦理之戶籍遷移及農會之入會，辦完手續後翁銘洲即將該等證件交還事
    務所等情（原審卷第一八一頁）開戶之印鑑章係用以核對取款時之印章是否真正
    之用，並未限制應用何一印章，且證人翁銘洲亦證稱已將該印章交還事務所，故
    縱如上訴人所稱系爭之開戶印鑑章與證人翁銘洲申請上訴人為被上訴人贊助會員
    之印章係同一，亦無從因此即認上訴人未親自前去開戶。上訴人之印鑑卡在印鑑
    處只蓋有印鑑章，並無上訴人之簽名，有印鑑卡在卷足按（原審卷第五九頁），
    故上訴人取款時依規定承辦人員只須核對存摺及取款條之印鑑章是否與印鑑卡之
    印鑑相合，至於取款者是否存戶本人要非所問，此為眾所周知之取款常規。而系
    爭一千萬元取款時，取款人有提出存摺及蓋有與印鑑章相合印鑑之取款條，亦據
    證人林美燕證述在卷（原審卷第五一頁背面），並有上訴人取款憑條及領取現鈔
    客戶名單備查簿附卷可按（原審卷第一五六之一頁）。足認係上訴人親自開戶後
    ，同意由朱燈燦前往領款，自應負借用人之責任，又承辦人員依其作業規定於取
    款時既只需核對存摺及取款條之印鑑章是否與印鑑卡之印鑑相合，並無通知存戶
    之義務。上訴人亦依此被上訴人所指定之其本人名義帳戶將系爭一千萬元借款撥
    入該帳戶，該一千萬元自屬已交付上訴人使上訴人處於得隨時領取之狀態，而此
    帳戶之取款手續又無何違誤之處，故就上訴人已依借貸契約之約定交付款項。兩
    造間就系爭一千萬元借款既有借貸之合意，而被上訴人已依約將該一千萬元交付
    上訴人，系爭借貸契約於兩造間已合法成立及生效。
七、上訴人為向被上訴人貸款，曾聲請加入為上訴人農會之贊助會員，有入會申請書
    一份為證（原審卷第一八六頁），惟此未經核准為贊助會員即准核貸系爭貸款，
    亦僅是被上訴人作業是否違反行政規定，並無礙於系爭消費借貸契約之成立。而
    於金融實務上，借貸並不當然須有連帶保證人，且有連帶保證人，係增加消費借
    貸貸與人之擔保，故被上訴人縱未依規定於系爭借款加設連帶保證人，亦只是減
    少貸款之擔保，與消費借貸契約之是否成立無關。系爭貸款曾經上訴人提供其原
    有之土地，設定抵押權登記，有抵押權設定契約書，及土地登記簿謄本（原審卷
    第廿四頁、第二一二至二二０頁）可憑，該土地於八十一年七月份之公告現值為
    每平方公尺三千八百元，系爭土地面積共二二六八平方公尺，有土地地價表及土
    地登記簿謄本附卷可稽（原審卷第二一五至二二０頁），依核算系爭土地之價值
    應為八百六十一萬八千四百元。且公告現值一般而言均低於市價，而系爭土地於
    設定一千二百萬元之抵押權予被上訴人後猶再設定債權額各二百五十萬元之第二
    及第三順位之抵押權，足見系爭土地之價值應非僅一千萬元，該不動產之價值若
    干與抵押權所擔保債權之消費借貸契約是否成立無涉。
八、綜上所述，兩造間既確存有系爭之消費借貸契約，而上訴人確又未依約給付，從
    而被上訴人依消費借貸契約請求上訴人給付借款一千萬元，並自八十三年八月八
    日起至清償日止，按年息百分之十一點一計算之利息，及自八十三九月二日起至
    清償日止，逾期在六個月以內者，按上開利率百分之十，逾期超過六個月者，按
    上開利率百分之二十計付違約金，即屬正當，應予准許。而為被上訴人勝訴之判
    決，核於法委無違誤。
九、本件貸款所設定之抵押權登記，上訴人起訴請求確認被上訴人就坐落高雄縣大社
    鄉○○○段三四三之一地號，面積０點二二六八公頃於八十二年三月三十日向高
    雄縣仁武地政事所所為登記字號仁登字第四一四二號，新台幣一千二百萬元之抵
    押權設定關係不存在，被上訴人應將該抵押權設定登記辦理塗銷登記之訴，業經
    判決上訴人敗訴，有台灣高雄地方法院八十五年度重訴字第十五號民事判決附本
    院卷可稽，該案已於八十五年七月三十日確定在案。該案亦認定兩造間系爭一千
    萬元之消費借貸關係成立（該判決理由二）。又上訴人自訴被上訴人之代總幹事
    ，信用部主任及貸款戶承辦人員王炳員、簡文通、陳國立、林紋卉、林美燕以及
    代書翁銘洲偽造文書，與朱燈燦勾結，偽填貸款一千萬元等情，已經法院判決無
    罪在案，有台灣高雄地方法院八十五年度自字第一四九號刑事判決附本院卷可查
    。上訴意旨仍以被上訴人之承辦人有行政疏失，上訴人尚未經核准入會且本件貸
    款無保証人及上訴人並未借該一千萬元等情，指摘原判決不當，求予廢棄，為無
    理由。
十、本件事證已臻明確，兩造其餘攻擊防禦，已無礙本院判斷，爰不一一予以論述。
十一、本件上訴為無理由，依民事訴訟法第四百四十九條第一項、第七十八條，判決
      如主文。
中      華      民      國    八十九    年      一      月    二十六    日
                                      臺灣高等法院高雄分院民事第三庭
~B1審判長法官  張明振
~B2法      官  曾錦昌
~B3法      官  賴玉山
右為正本係照原本作成。
如對本判決上訴，須於判決送達後二十日內向本院提出上訴狀，其未表明上訴理由者
，應於上訴後二十日內向本院提出上訴理由書。
中      華      民      國    八十九    年      一      月    二十七    日
~B法院書記官  梁美姿
                                                                      Ｊ


司法院資訊處製作；財團法人民間司法改革基金會備份。
